【裁判字號】    97,家訴,319
【裁判日期】    971218
【裁判案由】    確認婚姻無效
【裁判全文】
臺灣臺中地方法院民事判決             97年度家訴字第319號
原      告  甲○○
被      告  乙○○
上列當事人間請求確認婚姻關係無效事件，本院於民國97年12月
4日言詞辯論終結，判決如下：
    主      文
確認原告與被告間婚姻關係不成立。
訴訟費用由被告負擔。
    事實及理由
甲、程序方面
壹、按關於認諾效力之規定，於婚姻事件不適用之。關於訴訟上
    自認及不爭執事實之效力之規定，在撤銷婚姻、離婚或夫妻
    同居之訴，於撤銷婚姻、離婚或拒絕同居之原因、事實，不
    適用之。在婚姻無效或確認婚姻成立或不成立之訴，於婚姻
    無效或不成立及婚姻有效或成立之原因、事實，不適用之，
    民事訴訟法第574條第1項前段、第2項定有明文。
貳、查本件被告雖對原告所主張之事實不爭執，然依前開說明，
    既不生自認及不爭執事實之效力，即不得本於其認諾或自認
    、不爭執而為被告敗訴之判決。
乙、實體方面
壹、原告主張：兩造於民國96年間至戶政事務所辦理結婚登記，
    然事實上兩造未曾舉行結婚之公開儀式，兩造婚姻關係違反
    民法第982條結婚應有公開儀式之規定，欠缺婚姻之形式要
    件，爰請求判決確認兩造婚姻關係無效等語。並聲明求為判
    決如主文所示。
貳、被告則自認原告所主張之事實。
參、得心證之理由
一、按婚姻無效之訴、婚姻關係不存在之訴與婚姻不成立之訴不
    同，此觀民事訴訟法第568條第1項及民事訴訟法第247條規
    定自明。當事人如未履行或未完全履行婚姻要件時，其婚姻
    既不成立，自不發生任何婚姻之法律上效力，無須法院之判
    決，任何人均得主張之，但發生爭執時，有即受判決之法律
    上利益者，自得起訴請求確認婚姻不成立，即提起確認婚姻
    不成立之訴，而非提起確認婚姻無效之訴。然當事人如已達
    成婚姻要件，但如屬法律上規定之禁婚親或為重婚，或為一
    人同時與二人以上結婚時，則為已成立之婚姻，依法應歸於
    無效，以此為原因，請求法院為確認之判決，即應提起確認
    婚姻無效之訴。而婚姻關係不存在，係主張曾有婚姻關係，
    嗣經消滅，現在婚姻關係不存在者。至於當事人舉反證推翻
    推定之效力時，因所爭執者為曾否履行婚姻之方式，即屬婚
    姻有無成立之問題，應提起婚姻不成立之訴，而非婚姻關係
    不存在（婚姻無效）之訴。查本件原告主張兩造結婚並未履
    行結婚之公開儀式，即屬婚姻有無成立之問題，合先敘明。
二、次按結婚應有公開儀式及二人以上之證人，如不具備此方式
    ，其結婚無效；經依戶籍法為結婚之登記者，推定其已結婚
    ，民法第982條第1項、第2項分別定有明文。另按確認法律
    關係成立或不成立之訴，非原告有即受確認判決之法律上利
    益，不得提起之，民事訴訟法第247條定有明文。所謂即受
    確認判決之法律上利益，係指因法律關係之存否不明確，原
    告主觀認為其法律上地位有不安之危險存在，而此項危險得
    以對於被告之確認判決除去者。查原告所主張之前開事實，
    有戶籍謄本在卷可證，並經證人王錦木結證明確，自堪信為
    真實。系爭戶籍既仍為兩造係夫妻之記載，顯見原告就系爭
    婚姻關係之存否即有主觀之不明確，足致原告之法律上地位
    有受侵害之危險，並得以確認兩造間婚姻關係不成立之判決
    除去此種不安之狀態，則原告自有即受本件確認判決之法律
    上利益。且兩造結婚既未舉行公開儀式，顯然欠缺結婚之形
    式要件，不能認為其婚姻合法成立，則原告請求確認兩造之
    婚姻不成立，為有理由，應予准許。
丙、訴訟費用負擔之依據：民事訴訟法第78條。
中    華    民    國    97    年    12    月    18    日
                      家事法庭    法  官  陳卿和
以上正本係照原本作成。
如對本判決上訴須於本判決送達後20日內向本院提出上訴狀（需
附繕本）。
中    華    民    國    97    年    12    月    18    日
                                  書記官  巫偉凱


司法院資訊處製作；財團法人民間司法改革基金會備份。
